行　政　法　院　判　決　　　　　　　　　　　　　　八十八年度判字第六○七號
　　原　　　告　美商．菲利普莫里斯股份有限公司臺灣分公司
　　代　表　人　甲○○
　　訴訟代理人　李宗德律師
　　　　　　　　連玉君律師
　　被　　　告　臺北市政府生局
右當事人間因菸害防制法事件，原告不服行政院生署中華民國八十七年七月八日衛
署訴字第八七○二二九二八號再訴願決定，提起行政訴訟。本院判決如左︰
　　主  文
原告之訴駁回。
　　事  實
緣原告代理進口MARLBORO品牌香菸，派員至台北市○○路○段三九三號一樓之九便利
超商張貼「新紅萬寶路淡菸」海報一張，其上書寫有「豪情新感受、清淡順暢」之文
字，由內向外張貼於該超商大門旁透明玻璃櫥窗。案經被告於八十六年十月二十一日
查獲，認屬違反菸害防制法第九條規定，乃依同法第二十二條規定，於八十六年十一
月二十二日以北市衛七字第八六二六八七○七○○號處分書處原告新台幣（下同）十
萬元。原告不服，循序提起行政訴訟。茲摘兩造訴辯意旨於次：
原告起訴意旨及補充理由略謂：一、原處分決定侵害原告從事商業廣告行為之權利：
(一)商業廣告自由係屬憲法所保障之言論自由及財產權，除有法律明文限制外，不得恣
意限制，而「利用傳播方法，以達招徠銷售目的之商業廣告行為，乃為獲得財產而從
事之經濟活動，並具商業上意見表達之性質，應受憲法第十一條暨第十五條之保障」
，司法院釋字第四一四號解釋著有明文。原告作為從事私經濟活動之權利主體，只要
其所銷售之商品非屬法律所禁止之違禁品，原告自有藉由各種傳播管道及方式，進行
商業廣告行為之自由權利。又按限制人民權利義務之事項，需以法律有明文規定之情
形始足為之，憲法第二十三條暨中央法規標準法第五條均明揭斯旨。且縱法律定有明
文，其限制之要件及法律效果，亦需符合明確性、適當性、比例性等憲法第二十三條
所列舉之要件。商業廣告自由屬人民本得自由享有及行使之權利，且惟有在與公共利
益相衝突之情形，始得例外限制其行使之範圍，故就具例外性質之限制人民權利之法
規範，於解釋及適用時，即需嚴格為之。(二)「菸害防制法」既在管制菸品擴散等之政
策目的下，就菸品之使用對象、場所及菸品之廣告促銷行為設有諸多限制，已屬對從
事菸品製造、銷售業者之基本權利所為之限制性規定，本案所「菸害防制法」第九
條條文，縱其就菸品之促銷活動、廣告方式設有幾近全面禁止之嚴密規定，然因其性
質上乃屬限制人民基本權利之規定，故於相關條文之解釋及適用上，即應採取嚴格審
慎之解釋原則，不容行政機關恣意擴充侵及人民本得享有之財產權及言論自由權。然
訴願決定及再訴願決定機關卻以第九條之規定，屬對菸品廣告促銷行為全面為禁止之
規定方式為由，主張於解釋第十條時，應採例外從嚴之解釋原則，實未顧及商業廣告
自由本屬原告受憲法所保障之基本權利。不論就相關法文之法條文義，亦或依立法之
目的或意旨而論，原告所為之行為，實均無違法可言。二、系爭海報對外張貼行為，
屬菸害防制法第十條所允許之合法行為：(一)就菸害防制法第十條之法條文義而言，並
未對海報張貼之方向加以限制，本件受處罰之海報，既係張貼在零售店內近櫃台之玻
璃上，系爭海報之張貼實屬菸害防制法所允許之合法廣告行為。倘行政機關任意擴張
法律之限制，實構成行政解釋權之濫用，屬於違法瑕疵之行政行為。菸害防制法施行
細則第四條：「所謂銷售菸品之場所內，係指陳列菸品供銷售之處所」之規定之立法
理由，其目的亦僅係在避免於大型賣場（如百貨公司）各層樓皆可張貼菸品廣告，然
本件系爭海報張貼之地點係屬小型便利商店，實已充分符合該施行細則第四條之要件
。(二)就菸害防制法第九及第十條之立法原意而言，係允許菸品業者於銷售場所定點為
廣告促銷之權利，與海報張貼之方向無。諸多立法委員提案修正第九條及第十條之
理由，主要即是鑑於菸害防制法旨在管制菸品之使用場所及年齡，並約束其廣告促銷
行為，而非禁止菸品之販售，故應准許業者在零售點作基本廣告及陳列，方能保障其
基本經營權利。同時參照行之有年之「北美事務協調委員會與美國在台協會間菸酒協
定」（以下簡稱「中美菸酒協議」）第六條Ｂ款有關將菸品之促銷限於批發商、經銷
商及零售商之營業處所，並以展示、掛招牌、張貼海報、贈送樣品或贈品及分發說明
書之方式為之之規定，容許菸商於銷售菸品之定點為廣告促銷。是以菸害防制法第九
及第十條之立法意旨實係是在保障菸品之相關業者促銷商品之基本經營權利考量下，
同意如上開中美菸酒協議之規定內容，允許業者於定點（無關乎廣告物之「向內或向
外」展示）為廣告促銷行為。菸害防制法第十條已對海報張貼處所設限，但其限制既
已在法文中明文為「銷售菸品之場所內」，即不容行政機關在法律無明確規定之情形
下，未具任何理由，除認海報應張貼在銷售菸品之場所，更對張貼之方向作限制。(三)
系爭張貼行為並未損及管制菸品之立法目的，菸害防制法公布施行之後，菸品之廣告
或促銷行為幾已全面遭到禁止，則業者在無法利用電子或平面媒介對大眾為廣告或促
銷之情形下，所餘者僅為在銷售場所之定點廣告，其廣告促銷效用實已所剩無幾；更
何況針對青少年之保護，菸害防制法已另設有更嚴密之規定，縱青少年於經過零售店
時得以看到菸品海報，販售者在被課予確認身分之義務及罰則下，青少年事實上仍無
法購得菸品，因此系爭海報雖係對外張貼，對一般人民或青少年之吸菸行為尚不致造
成影響。三、行政機關對於限制人民權利義務之事項，須限有法律明文授權方得為之
，系爭處分顯無法律依據，顯屬違法不當。請准為言詞辯論，並判決撤銷一再訴願決
定及原處分等語。
被告答辯意旨略謂︰一、按菸害防制法第九條第一項規定：「促銷菸品或為菸品廣告
，不得以左列方式為之：一、以廣播、電、電影片、錄影物、報紙、看板、海報、
單張、通知、通告、說明書、樣品、招貼、展示或其他文字、圖書或物品為宣傳。．
．．」第二十二條第一項前段規定：「違反第九條各款規定之一者，處新台幣十萬元
以上三十萬元以下罰鍰。」及行政院衛生署八十六年十一月十九日衛署保字第八六○
六四八六五號函釋：「依菸害防制法之立法意旨，觀諸本法第九條及第十條之差異在
於限制菸品展示，海報僅對場內之民眾為之，故即該海報內容在於『標示或說明其銷
售之菸品』亦不可向外張貼。」二、原告對於其派員至台北市○○路○段三九三號一
樓之九「便利商店」張貼「萬寶路香菸」海報一張，其上書寫『豪情新感受、清淡順
暢』之文字，由內向外張貼於該超商大門旁邊透明玻璃櫥窗上之事實並不否認，有台
北市松山區衛生所所作查驗工作報告表及當場拍攝照片三張可稽。且於銷售菸品之場
所內自內向外張貼海報者，非屬菸害防制法第十條所允許之行為，仍屬違反同法第九
條之行為，復為行政院衛生署八十六年十一月十九日衛署保字第八六○六四八六五號
函所明示。是本件違規事證明確，從而，被告以原告違反菸害防制法第九條規定，依
同法第二十二條規定處十萬元罰鍰，即屬有據。三、按菸害防制法之立法目的在為防
制菸害、維護國民健康而對吸菸人口數、吸菸年齡層、菸品之擴散等事項加以控制、
管理，特於第九條明定菸品促銷或廣告行為方式之限制，第十二條規定不得供應菸品
予未滿十八歲者，但顧及菸品尚非違禁品，為利業者銷售菸品之實際需要，故明定特
定行為非屬促銷或廣告行為。是以菸品之促銷或廣告以禁止為原則，例外允許之行為
即應嚴格解釋。該法第十條規定：「於銷售菸品之場所展示菸品、招貼海報或以文字
、圖書標示或說明銷售之菸品者，非屬前條之促銷廣告。」條文既明定為「展示菸品
、招貼海報或以文字、圖書標示或說明其銷售之菸品者」，其所排除者當限於第九條
第一項第一款之一小部分，並非排除第九條全部之適用。又既云「於銷售菸品之場所
內」，則第十條所允許者，當以對已進入該場所內之人為促銷或廣告對象為限，至主
要目的在以對尚未進入該場所之人為促銷或廣告行為者，亦即使不特定之過往行人能
認知商店正在促銷菸品之行為者，應認係違反同法第九條之規定。本件原告印製之雙
面海報張貼於超商透明櫥窗以對店外往來行人廣告、促銷之脫法意圖，仍應依同法第
九條禁止之。且衛生署函釋係針對各別案件類型得否適用第九條規定加以解釋，並非
增加法律所無之限制，被告依函釋意旨為認定事實之標準，並無不妥，況且依原告稱
「其海報所張貼之地點確係在．．．緊鄰擺設菸品櫃台．．．」，顯與菸害防制法施
行細則第四條所規定「陳列菸品供銷售之處所」不符。另司法院釋字第四○二號解釋
係針對以行政命令規定裁罰性處分而成，與本件被告係依菸害防制法為處分依據有間
，應無適用之餘地。四、綜上論述，本件原告之訴為無理由，敬請予以駁回等語。
    理  由
按「促銷菸品或為菸品廣告，不得以左列方式為之：一以廣播、電、電影片、錄影
物、報紙、看板、海報、單張、通知、通告、說明書、樣品、招貼、展示或其他文字
、圖畫或物品為宣傳。」、「違反第九條各款規定之一者，處新台幣十萬元以上三十
萬元以下罰鍰，經三次處罰者，並停止其製造、輸入或販賣六個月至一年。」菸害防
制法第九條第一項第一款及第二十二條第一項定有明文。本件原告對於其派員至台北
市○○路○段三九三號一樓之九「便利商店」張貼「萬寶路香菸」海報一張，其上書
寫「豪情新感受、清淡順暢」之文字，由內向外張貼於該超商大門旁邊透明玻璃櫥窗
上之事實並不否認，有台北市松山區衛生所所作查驗工作報告表及當場拍攝照片三張
附原處分卷可稽。被告認原告違反菸害防制法第九條第一項第一款規定，依同法第二
十二條第一項規定，處原告罰鍰十萬元，自屬有據。原告雖訴稱：原處分及一再訴願
決定侵害原告從事商業廣告行為之權利，系爭海報對外張貼之行為，屬菸害防制法第
十條所允許之合法行為；行政機關對於限制人民權利義務之事項，須法律明文授權方
得為之，原處分顯無法律依據云云。惟按菸害防制法制定之目的在防制菸害，維護國
民健康（該法第一條規定參照），故於同法第九條規定禁止以廣播、電、電影片、
錄影物、報紙、看板、海報、單張、通知、通告、說明書、樣品、招貼、展示或其他
文字、圖畫或物品等開放方式促銷菸品或為菸品廣告，以為菸品之管理。雖同法第十
條有「於銷售菸品之場所內展示菸品、招貼海報或以文字、圖畫標示或說明其銷售之
菸品者，非屬前條之促銷或廣告」之例外規定，但其目的僅在於供進入銷售菸品場所
內之特定購買菸品者觀看，以利業者銷售菸品之實際需要，但仍不能有對尚未進入該
特定場所之不特定過往行人為促銷菸品之廣告行為；而同法施行細則第四條：「本法
第十條所稱銷售菸品之場所內，指陳列菸品供銷售之處所」，則係對同法第十條所定
場所範圍之確認規定。本件依附查獲時之照片顯示，原告所張示之海報係印製雙面
以文字及圖畫作菸品廣告，雖由商店內往外張示，然係透過緊靠行人往來通衢之透明
玻璃，自內向外張示，致令路上往來之不特定大眾皆可共見，以達對店外往來行人廣
告之意圖，非僅為對場所內招貼海報，自已違反菸害防制法第九條第一項第一款對於
菸品促銷或廣告方式之限制，尚不能謂符合同法第十條於場所內招貼海報之例外規定
。又原告從事菸品商業，其菸品廣告自應受菸害防制法有關規定之拘束，被告所為，
係屬依法行政，原告主張被告侵害其從事商業廣告之權利，自無足採。再按行政院衛
生署八十六年十一月十九日衛署保字第八六○六四八六五號函說明二：「．．．另依
菸害防制法之立法意旨，觀諸本法第九條及第十條之差異在於限制菸品展示，海報僅
對場所內之民眾為之，故即使該海報之內容在於『標示或說明其銷售之菸品』亦不可
向外張貼。」所為之釋示，僅在闡釋確認該條文之立法意旨，並未增加法律所無之限
制，亦無創設形成之法律效果，尚無逾越法律明定範圍之情形。至原告所援引司法院
釋字第四一四號解釋意旨係謂：藥物廣告係為獲得財產而從事之經濟活動，並具商業
上意見表達之性質，應受憲法第十五條及第十一條之保障。惟因與國民健康有重大關
係，基於公共利益之維護，應受較嚴格之規範。菸類對國民健康影響重大，菸害防制
法對於菸品廣告之張貼顯有嚴格之限制，並無牴觸上開司法院釋字第四一四號解釋。
況被告係依菸害防制法之規定處分原告，與司法院釋字第三一三號、第三九○號、第
三九四號、第四○二號及第四三二號等解釋係以行政命令規定裁罰性處分之依據或法
律授權之目的、內容及範圍未臻具體明確所定行政命令為裁罰處分依據之情形有別，
併予指明。綜上原告所訴各節均無可採。原處分揆諸首揭規定，洵無違誤。一再訴願
決定遞予維持，俱無不妥。原告起訴論旨，非有理由，應予駁回。又本件事證業臻明
確，無行言詞辯論之必要，附此明。
據上論結，本件原告之訴為無理由，爰依行政訴訟法第二十六條後段，判決如主文。
中    華    民    國     八十八      年      三      月      十八       日
                    行 政 法 院 第 一 庭
                                審 判 長 評  事      黃  綠  星
                                         評  事      黃  合  文
                                         評  事      高  秀  真
                                         評  事      藍  獻  林
                                         評  事      黃  璽  君
右  正  本  證  明  與  原  本  無  異
                                         法院書記官  邱  彰  德
中    華    民    國     八十八      年      三      月      十八       日
